【裁判字號】    96,簡上,236
【裁判日期】    981229
【裁判案由】    確認本票債權不存在
【裁判全文】
臺灣桃園地方法院民事判決             96年度簡上字第236號
上  訴  人  乙○○
訴訟代理人  丙○○
被上訴人    瑞陞復興一資產管理股份有限公司
法定代理人  戊○○
訴訟代理人  丁○○
上列當事人間請求確認本票債權不存在事件，上訴人對於中華民
國96年8 月30日本院桃園簡易庭95年度桃簡字第2268號第一審民
事簡易判決提起上訴，於98年12月8 日辯論終結，本院判決如下
：
    主  文
上訴駁回。
第二審訴訟費用由上訴人負擔。
    事實及理由
甲、程序方面：
    按確認法律關係之訴，非原告有即受確認判決之法律上利益
    者，不得提起之，民事訴訟法第247 條第1 項前段定有明文
    。又所謂即受確認判決之法律上利益，係指因法律關係之存
    否不明確，致原告在私法上之地位有受侵害之危險，而此項
    危險得以對於被告之確認判決除去之者而言（最高法院42年
    度臺上字第1031號判例意旨參照）。本件上訴人主張訴外人
    花蓮區中小企業銀行股份有限公司（下稱花蓮區中小企業銀
    行）執有如附表所示之本票，聲請准予強制執行，經本院以
    93年度票字第7267號裁定准許後，訴外人花蓮區中小企業銀
    行將債權讓與被上訴人等情，有被上訴人提出之債權讓與證
    明1 紙附卷可稽。而上訴人主張其領有身心障礙手冊，並無
    能力簽發如附表所示之本票，又上訴人係與訴外人蘇萬賜共
    同簽發如附表所示之本票，上訴人與訴外人蘇萬賜均應負連
    帶清償責任，而被上訴人已就訴外人蘇萬賜之財產強制執行
    ，受償新台幣（下同）110,546 元，則上開本票裁定在此範
    圍內之債權因清償而消滅，被上訴人則聲明駁回上訴聲明。
    是
    本件兩造就如附表所示本票債權是否存在顯有爭執，如不訴
    請確認，上訴人在私法上之地位即有受侵害之危險，復此項
    危險有以確認判決除去之必要，揆諸上揭說明，上訴人提起
    本件確認本票債權不存在之訴，自有即受確認判決之法律上
    利益，合先敘明。
乙、實體方面：
一、上訴人方面：
    (一)上訴人起訴主張：訴外人花蓮區中小企業銀行執有上訴人
      與訴外人蘇萬賜共同簽發如附表所示之本票1 紙，並持向
      鈞院聲請裁定准許強制執行，業經鈞院以93年度票字第72
      67號民事裁定准許強制執行在案，訴外人花蓮區中小企業
      銀行又將該本票債權讓與被上訴人。然上訴人領有身心障
      礙手冊，並無能力簽發如附表所示之本票，又上訴人係與
      訴外人蘇萬賜共同簽發如附表所示之本票，上訴人與訴外
      人蘇萬賜係負連帶清償責任，而被上訴人已就訴外人蘇萬
      賜之財產強制執行，受償110,546 元，則就此部分之金額
      上開本票裁定在此範圍內之債權因清償而消滅（此部分已
      經原審認定已清償，債權不存在，兩造就此部分均未上訴
      而確定）。
    (二)上訴人上訴主張：上訴人並未親至花蓮區中小企業銀行桃
      園分行辦理貸款，實係被訴外人甲○○利用上訴人之身心
      障礙手冊偽稱願與其合作賣彩券，騙取身分證及私章，並
      在銀行之外輔導會職訓中心桌子上，將折疊之貸款申請書
      ，要求其簽字，其並未進入花蓮區中小企業銀行，當時亦
      不知伊用心，且同樣亦被利用冒名人頭曾向台北富邦銀行
      貸款20萬元，與花蓮區中小企業銀行貸款30萬元兩筆，剛
      開始均由訴外人甲○○分期付款4 個月，之後便無續繳，
      並不再過問債務之事。遭台北富邦銀行向伊提起追訴，幸
      經前審法官細心追查真相，傳訊訴外人甲○○到庭參加和
      解，此有和解筆錄為證。此次花蓮區中小企業銀行已將債
      權讓與被上訴人，上訴人並提供有甲○○4 次分期繳款之
      紀錄，不料前審法官未審酌冒名人頭之真相，即予判決，
      致使訴外人甲○○仍逍遙法外，享受不當得利，此並有花
      蓮區中小企業銀行支票存款存提紀錄可證，該款項匯進訴
      外人甲○○之帳戶，再由訴外人甲○○帳戶繳納分期付款
      ，長達4 期之久，為此請求確認被上訴人所持有以其名義
      所簽發之系爭本票，對其之本票債權不存在。今其不服原
      審判決，故提起本件上訴。並聲明：(一)原判決不利於上訴
      人部分廢棄、(二)上開廢棄部分，確認被上訴人所持本票，
      對上訴人之票據債權不存在等情。
二、被上訴人則以：上訴人請求提出借款時的錄影帶、匯款紀錄
    等證物，然此係花蓮區中小企業銀行之行為，而被上訴人只
    是承接其業務，沒辦法要求花蓮區中小企業銀行為此行為。
    至於連帶保證人蘇萬賜為何沒有填寫住址，亦係花蓮區中小
    企業銀行所為，被上訴人亦不清楚等情資為抗辯。並聲明：
    上訴駁回。
三、上訴人起訴主張上訴人及訴外人蘇萬賜共同簽發如附表所示
    之本票，交付予訴外人花蓮區中小企業銀行，而訴外人花蓮
    區中小企業銀行於93年間向本院聲請本票裁定，經本院以93
    年度票字第7267號裁定如附表所示之本票其中之261,468 元
    ，及自93年5 月28日起至清償日止，按週年利率19.88 ％計
    算之利息得為強制執行，已執行受償110,546 元之情，為兩
    造所不爭執，且據被上訴人提出本票、借款契約、花蓮區中
    小企業銀行債權讓與證明書各1 份附卷可證，上訴人此部分
    之主張堪信為真實。
四、本件應審酌為上訴人於簽發上揭本票時，究竟有無行為能力
    ？上訴人是否因受訴外人甲○○詐騙而簽發如附表所示之本
    票？
    (一)按當事人主張有利於己之事實者，就其事實有舉證責任。
      民事訴訟法第277 條前段定有明文。本件上訴人主張其受
      甲○○之詐騙，而簽發系爭本票；及簽發系爭本票時無行
      為能力，均屬對其有利之事實，依上開說明，上訴人對前
      揭主張自應負舉證責任，合先敘明。
    (二)上訴人於簽發系爭本票是否有行為能力？
      本件上訴人主張其領有身心障礙手冊，其並無能力簽發系
      爭本票之情，然為被上訴人所否認。經查：
      1.上訴人雖提出身心障礙手冊證明其於簽發系爭本票時無
        行為能力。然查：上訴人於90年8 月10日起至90年10月
        5 日止，因多話、活動量大、干擾行為而住院治療，其
        基本自我生活照料尚可，一般事務之判斷力尚能理解之
        情，有桃園榮民醫院96年7 月24日桃醫醫字第09600040
        57號函1 紙附原審卷第144 頁可稽。另參酌桃園縣政府
        上訴人之身心障礙鑑定表，上訴人於92、93、94年間，
        經診斷為慢性化精神分裂症，鑑定符合中度身心障礙等
        級，於95年間，診斷為躁鬱症，情緒障礙合併妄想及行
        為障礙，人際功能及職業功能退化，病症已慢性化，鑑
        定為輕度身心障礙之情（參見原審卷附桃園縣政府96年
        6 月4 日府社障字第0960179578號函及所附桃園縣身心
        障礙者個案資料表1 份），可知上訴人所罹為慢性精神
        分裂症，而其病症介於中度與輕度間。參酌證人即花蓮
        區中小企業銀行桃園分行對保承辦人黃德隆於原審證稱
        ：（問：你是否記得當時與你貸款自稱乙○○的人他的
        精神狀態如何？）我覺得他有一點點輕微腦麻痺，寫字
        、說話都可以，但是說話沒有正常人的速度，因為他有
        腦性麻痺等情（參見原審卷第116 頁），顯見上訴人於
        簽發系爭本票時尚能處理一般事務，則其有行為能力甚
        明。
      2.上訴人係62年12月7 日生，有上訴人之個人基本資料查
        詢結果1 紙附原審卷可稽，上訴人於92年11月28日簽發
        如附表所示之本票時，為年滿20歲之成年人，上訴人復
        未提出證據證明其於斯時受有禁治產宣告，或有無意識
        或精神錯亂之情形，是上訴人否認其有行為能力，即無
        所據。
    (三)是否受訴外人甲○○詐欺而簽發系爭本票？
      上訴人雖否認至花蓮區中小企業銀行辦理系爭貸款，主張
      其係受訴外人甲○○詐騙而於借據上簽名之情，證人甲○
      ○雖經通知未到庭，然證人甲○○已於台灣桃園地方法院
      檢察署97年度偵緝字第1386號及98年度偵字第830 號案件
      偵查中否認上情，有前開不起訴處分書電腦繕本在卷可稽
      。且上訴人前開抗辯亦與證人黃德隆前揭證述相左，是上
      訴人此部分之抗辯已不足採。上訴人代理人復主張：被上
      訴人應提出花蓮區中小企業銀行桃園分行92年11月28日之
      錄影帶證明上訴人當時並未至該行辦理貸款之情，查，一
      般銀行雖有錄影保全，惟因全日監視，每日所需錄影帶數
      量眾多，為兼顧保全及保存，監視錄影帶至多保存半年，
      為本院職務上所知之事，是上訴人代理人遲至本院審理期
      間（95年）方提出調閱92年11月28日之銀行錄影帶之聲請
      ，顯已逾一般保存期限，被上訴人自無法向伊前手花蓮區
      中小企業銀行桃園分行調得並提出。此外上訴人又無法提
      出證據證明其係受訴外人甲○○之詐欺而簽名，是上訴人
      此部分之主張亦不足採信。
五、按在票據上簽名者，依票上所載文義負責，票據法第5 條第
    1 項亦定有明文。本件上訴人與訴外人蘇萬賜共同簽發如附
    表所示之本票，渠2 人應負連帶清償責任。又被上訴人已於
    95年間，聲請本院以94年度執字第1195號民事執行事件，對
    訴外人蘇萬賜之財產為強制執行，被上訴人受償110,546 元
    ，為兩造所不爭執，已如前述，故此部分事實堪信為真實，
    依民法第274 條規定，就被上訴人為上開強制執行已受償之
    110,546 元，上訴人應免清償責任。又按清償人所提出之給
    付，應先抵充費用，次充利息，次充原本，民法第323 條前
    段定有明文。依被上訴人於原審提出之分配表所載，被上訴
    人係以上開本票裁定所載債權金額（即261,468 元，及93年
    5 月28日起至清償日止，按週年利率19.88 ％計算之利息）
    參與分配，是被上訴人於前揭執行案件應已受償自93年5 月
    28日起至拍定日95年3 月1 日止，共643 日之利息91,570元
    （計算式：261,468 ×19.88 ％÷365 ×643 ＝91,570，元
    以下四捨五入）及本金18,976元（計算式：110,546 －91,5
    70＝18,976），則上訴人共同簽發如附表所示之本票債權，
    就本金部分尚有242,492 元（計算式：261,468 －18,976
    ＝242,492 ），遲延利息則自95年3 月2 日起至清償日止，
    按週年利率19.88％計算之利息，尚未清償。
六、從而，上訴人請求確認被上訴人所持有其所簽發如附表所示
    之本票，於超過242,492 元及自95年3 月2 日起至清償日止
    ，按週年利率19.88 ％計算利息以外之債權不存在，洵屬有
    據，應予准許，逾此範圍之請求，並無理由，應予駁回。原
    審為如上判決，並無不當，上訴意旨指摘原判決不當，求予
    廢棄改判，為無理由，應駁回其上訴。
七、據上論結，本件上訴為無理由，依民事訴訟法第436 條之1
    第3項 、第449 條第1 項、第78條，判決如主文。
中    華    民    國    98    年    12    月    29    日
                民事第一庭  審判長法  官  郭琇玲
                                  法  官  陳振嘉
                                  法  官  吳爭奇
附表：
┌─┬─────┬──────┬──────┬─────┬──────┐
│編│發  票  人│ 發票日期   │到 期 日    │面      額│ 約定利率   │
│號│          │ （民國）   │（民國）    │（新臺幣）│            │
├─┼─────┼──────┼──────┼─────┼──────┤
│一│乙○○    │92年11月28日│93年5 月28日│300,000元 │19.88％     │
│  │蘇萬賜    │            │            │          │            │
└─┴─────┴──────┴──────┴─────┴──────┘
上列正本證明與原本無異。
如對本判決上訴，須於判決送達後20日內向本院提出上訴狀，
同時表明上訴理由；如已於本判決宣示後送達前提起上訴者，應
於判決送達後10日內補具上訴理由（均須按他造當事人之人數附
繕本）。
中    華    民    國    98    年    12    月    30    日
                                  書記官  黃瓊儀

司法院資訊處製作；財團法人民間司法改革基金會備份。
